【裁判字號】    99,易,626
【裁判日期】    990625
【裁判案由】    詐欺
【裁判全文】
臺灣臺南地方法院刑事判決               99年度易字第626號
公  訴  人  臺灣臺南地方法院檢察署檢察官
被      告  甲○○
上列被告因詐欺案件，經檢察官聲請簡易判決處刑（99年度偵字
第2413號、第3789號），本院認有刑事訴訟法第452條之情形，
改以通常程序審理，判決如下：
    主  文
甲○○無罪。
    理  由
一、公訴意旨略以：被告甲○○已預見將金融機構帳戶提供他人
    使用，極可能遭詐騙集團利用作為犯罪工具，猶基於縱有人
    以該金融帳戶實施財產犯罪亦不違背其本意之不確定故意，
    於民國98年10月22日，在臺南縣善化啤酒廠附近之某統一超
    商，以新臺幣（下同）1千元之代價，將其所申辦之中華郵
    政股份有限公司善化郵局（下稱善化郵局）帳號為0000000-
    0000000號及臺灣中小企業銀行善化分行（下稱臺灣企銀）
    帳號為00000000000號共2本帳戶之存摺、提款卡、密碼、印
    章交付予真實姓名、年籍不詳綽號「王副理」之成年男子（
    下稱「王副理」）。嗣詐欺集團某成員輾轉取得上開帳戶後
    ，即基於意圖為自己不法所有之犯意聯絡，(一)於98年10月22
    日15時30分許，撥打電話予丙○○，佯稱其係好友「國基」
    ，急需現金周轉等語，致丙○○陷於錯誤，遂於同日15時43
    分、16時16分，依該成員之指示，分別匯款6萬元及4萬元（
    共計10萬元）至甲○○上開善化郵局帳戶內；(二)於98年10月
    26日8時45分許，撥打電話予丁○○，佯稱其係好友「陳天
    文」，急需現金周轉等語，致丁○○陷於錯誤，遂於同日11
    時2分及翌日（即98年10月27日）9時35分，依該成員之指示
    ，分別匯款15萬元、15萬元（共計30萬元）至甲○○上開臺
    灣企銀帳戶內；嗣丙○○、丁○○發覺受騙，始報警循線查
    獲上情。案經丙○○訴由臺南縣警察局善化分局報告臺灣臺
    南地方法院檢察署檢察官偵辦後，認為被告涉犯刑法第30條
    第1項、第339條第1項之幫助詐欺取財罪嫌等語。
二、公訴人認被告涉有上開幫助詐欺取財犯嫌，係以被告固坦承
    有於上述時、地將其所有之前開善化郵局及臺灣企銀之帳戶
    存摺、印章、提款卡等物交予自稱「王副理」男子之事實，
    惟否認有幫助詐欺之犯行，辯稱：因為伊沒有薪資所得，無
    法向銀行辦理貸款，但伊急用錢，在小兵立大功看到信貸廣
    告，與自稱王副理之人取得連繫，他說代書要匯錢進出其帳
    戶，使帳目有頻繁資金進出，貸款較好核過，所以要求伊提
    供上述2本帳戶存摺、提款卡、密碼、印章等物，不知道被
    拿來詐騙他人云云。惟查，告訴人丙○○及被害人丁○○於
    上述時間接獲電話詐財後，將事實欄所示之款項分別匯入被
    告前開善化郵局及臺灣企銀之帳戶之事實，業據告訴人丙○○及被害人丁○○於警詢時指訴綦詳，且有告訴人丙○○之
    郵政國內匯款單收據2紙、被害人丁○○之臺灣中小企業銀
    行存款憑條1紙、被告上開善化郵局及臺灣企銀等帳戶之基
    本資料及存款往來明細表暨對帳單各1份等在卷可稽，且依
    上開被告之善化郵局及臺灣企銀帳戶之存款往來明細表所示
    ，告訴人丙○○及被害人丁○○所匯入之前開金額，當日隨
    即遭人提領殆盡，是以被告上開郵局及銀行帳戶確已遭詐欺
    集團人員用於詐騙被害人後匯款所用，應堪認定。又按金融
    帳戶係個人理財之工具，一般人向金融機構開設帳戶，並無
    任何法令之限制，只須提出理開戶申請，此為眾所週知之事
    實，則依一般人之社會生活經驗，苟見他人不自己申請開立
    帳戶而蒐集不特定人之帳戶使用，衡情應當明知對於收集之
    帳戶乃係被利用為與財產有關之犯罪工具。被告乃係一位心
    智健全之成年人，具有高職學歷，且在社會上工作，對此當
    無不知之理，且其於偵查中亦自承明知依一般正常程序申辦
    貸款，會被銀行拒絕，始轉而求助於民間之公司，利用製作
    假的存款往來明細資料，以提高其申辦貸款之額度等語，故
    其提供所有之銀行帳戶存摺等物予姓名年籍不詳之男子時，
    應以認知其帳戶將被作為詐財之工具，而其仍將所有之帳戶
    提供予他人使用，顯見被告主觀上顯具縱有人以其金融帳戶
    實施詐欺犯罪亦不違背其本意之幫助意思至明，是被告前開
    所辯，顯係事後卸責之詞，不足採信，為主要論據。
三、訊據被告固承認上開善化郵局帳戶、上開臺灣企銀帳戶係其
    所申辦開立，其於上開時、地，將之交付「王副理」等情，
    並不爭執告訴人及被害人受騙，分別將上開金錢存入被告上
    開善化郵局帳戶、上開臺灣企銀帳戶而遭提領之事實，惟堅
    詞否認涉有公訴人所指之幫助詐欺犯嫌，辯稱：被告因積欠
    地下錢莊約20餘萬高利貸債務，無法清償，地下錢莊人員催
    逼甚緊，且被告工作不穩定，又有妻小家人須扶養，乃由98
    年10月間之小兵立大功分類廣告，得知代辦貸款之訊息，以
    被告持用之門號00000000000號行動電話，撥打分類廣告上
    之門號0000000000號電話，經該廣告所載之上開「王副理」
    回撥聯絡後，被告希望可以貸得信用貸款30萬元，雙方並談
    及利息及還款方式等條件，因「王副理」佯稱可包裝信用，
    即以資金製造被告帳戶內交易往來之資料，讓銀行相信交易
    正常而出借款項，並要求被告提供上開2件金融機構帳戶之
    存摺、印章、提款卡及密碼，如此包裝信用，較易獲得貸款
    ，被告遂依指示，籌得1千元申辦上開臺灣企銀帳戶，領得
    帳戶資料後，連同上開善化郵局帳戶資料，於98年10月22日
    下午約4時左右，在上開地點，交付予「王副理」，「王副
    理」並將被告申辦上開臺灣企銀帳戶存入之1千元退予被告
    ，「王副理」又說貸款核撥需時約3週，被告便持續撥打電
    話與「王副理」及那邊的代書聯絡，經通話很多次，對方一
    直藉詞生病，拖延時間，後來也有撥不通的情形，嗣至98年
    11月10日或15日左右，因被告另以其萬泰銀行現金卡要預借
    現金，自動提款機顯示無法使用，被告撥打電話向萬泰銀行
    詢問，萬泰銀行人員表示被告存簿有問題，請被告去臺灣企
    銀看看，好像已經變成警示帳戶，被告始知受騙等語。
四、按不能證明被告犯罪者，應諭知無罪之判決，又犯罪事實應
    依證據認定之，無證據不得認定犯罪事實，刑事訴訟法第
    301 條第1項、第154條第2項分別定有明文。再事實之認定
    ，應憑證據，如未能發現相當證據，或證據不足以證明，自
    不能以推測或擬制之方法，以為裁判基礎；被告否認犯罪事
    實所持之辯解，縱屬不能成立，仍非有積極証據足以証明其
    犯罪行為，不得遽為有罪之認定；又所謂認定犯罪事實之證
    據，係指足以認定被告確有犯罪行為之積極證據而言，而認
    定犯罪事實所憑之證據，雖不以直接證據為限，間接證據亦
    包括在內，然而無論直接或間接證據，其為訴訟上之證明，
    須於通常一般人均不致有所懷疑，而得確信其為真實之程度
    ，始得據之為有罪之認定，倘其證明尚未達到此一程度，而
    有合理懷疑存在時，自應對被告為有利之認定，而為無罪判
    決之諭知。
五、經查：
  (一)上開善化郵局帳戶、上開臺灣企銀帳戶係被告申請開立，其
    並於起訴書所載時、地，將上開2件帳戶存摺、印章、提款
    卡及密碼交予上開「王副理」，嗣有告訴人及被害人受騙，
    分別將上開金錢存入被告上開2件帳戶而遭提領之事實，業
    據被告自承在卷，並有與證人2人即告訴人及被害人於警詢
    時之證述可佐，再有告訴人之郵政國內匯款單收據2紙、被
    害人之臺灣中小企業銀行存款憑條2紙、上開善化郵局帳戶
    之開戶基本資料及交易明細上開臺灣企銀帳戶之開戶基本資
    料及存款交易明細查詢單等資料在卷堪憑，此等事實要可認
    定。
  (二)又一般個人欲向銀行等金融機構申請貸款，均須經貸款機構
    對其還款能力為一定之徵信，據以判斷貸款人是否有清償之
    能力，而其判斷之標準，無非是藉由貸款人之工作收入及其
    他擔保品（包括不動產及連帶保證人）為據，此為公眾周知
    之事實。本件被告自承其交付上開2件帳戶予「王副理」當
    時，尚積欠地下錢莊約20餘萬之高利貸債務無力清償，亦無
    穩定工作，除另有相當擔保外，一般金融機構應不可能再貸
    款予被告，即被告不可能自通常之金融機構以正常方式貸款
    ，要無疑義，是被告辯稱其為辦理貸款償還卡債，遽而相信
    「王副理」所述製造帳戶資金往來頻繁之假象，藉此向銀行
    借款等情節，尚難謂係虛妄，檢察官以被告之教育程度及生
    活、工作經驗為由，認為被告所辯不足採信，尚值斟酌。
  (三)另被告所辯上開等情，有98年10月20日至同年月25日間之小
    兵立大功分類廣告1則在卷可憑（見核交卷第51頁），其廣
    告內容為「萬泰金融理財，找不到工作，待業中？急需資金
    ，創業嗎？信用不良？負債比高？債務協商？銀行法扣？皆
    可協助辦理，配合多家外商銀行，過件率高，免匯款，絕無
    事先收費，可當日放款，0000000000，永大路，王副理」等
    語，且被告使用之門號00000000000號電話與上開門號00000
    00000號電話間，於98年10月13日有12次聯繫（均未撥通）
    ，於98年10月2日有6次聯繫（撥通5次，通話秒數為860秒、
    83秒、92秒、57秒及123秒，最後1次通話時間為當日下午2
    時12分許），98年10月26日有1次聯繫（撥通，通話秒數為1
    06秒），於98年11月4日有3次聯繫（均未撥通），於98年11
    月9日有7次聯繫（撥通4通，通話秒數為1秒、120秒、147秒
    及177秒），於98年11月11日有6次聯繫（撥通1通，通話秒
    數為74秒），於98年11月16日有3次聯繫（撥通2通，通話秒
    數為47秒及22秒），於98年11月17日有13次聯繫（撥通2通
    ，通話秒數均僅1秒），於98年11月18日有9次聯繫（撥通1
    通，通話秒數僅1秒），於98年11月19日有14次聯繫（均未
    撥通），於98年11月21日有1次聯繫（未撥通）等情，有門
    號0000000000號電話之申辦人資料、通聯紀錄、門號000000
    0000號電話之通聯檔案光碟片1片、門號00000000000號電話
    與門號0000000000號電話間之通聯紀錄等資料附卷可佐（見
    核交卷第21至49、56頁存放袋，本院卷第18至21頁），因此
    ，被告於交付上開2件帳戶前，與「王副理」有上開18次聯
    繫（含撥通5次及未撥通13次），於交付上開2件帳戶資料之
    後，尚與對方有57次聯繫（含撥通11次及未撥通45次），故
    被告於交付帳戶資料之後，尚與對方有多次之聯繫，若被告
    交付上開2件帳戶存摺、印章、提款卡及密碼等資料，是為
    幫助詐騙使用，被告應不至於在交付該等帳戶資料後，復有
    與對方多次聯繫之理，且有多次無法撥通知情形，是認被告
    所辯其交付上開帳戶資料，係為辦理貸款，其於取得貸款前
    與代辦者多次聯繫等語，尚難謂與情理有違。
  (四)而坊間詐騙集團欲收買或收取他人金融帳戶存摺、提款卡等
    物以供犯罪所用，固有巧立各種名目或代價收取，其交付之
    方式或是約定某一地點交付、或是以其他方式交付，惟詐騙
    集團成員通常不會留下任何聯絡方法（如電話）予提供上開
    物品之人，以避免日後犯罪經發覺後，司法機關藉此循線查
    獲，故現今此類詐欺或恐嚇取財案件通常僅能追查至提供帳
    戶者，而不易查獲詐騙集團首腦及各項分工成員。如上所述
    ，被告依「王副理」指示，將上開善化郵局帳戶、上開臺灣
    企銀帳戶資料交付後，仍持續以門號00000000000號電話與
    「王副理」之門號0000000000號電話聯繫，且持續聯繫57次
    （含撥通11次及未撥通45次），已在上開帳戶交付之後等情
    ，顯與詐騙集團收取帳戶存摺後不與提供者聯絡之一般情形
    不同，是被告辯稱其係欲辦理貸款，提供上開2件帳戶資料
    後，持續與「王副理」聯絡，尚難認係純屬空洞卸責之詞。
    而詐騙集團為使被告採信其騙術，亦極可能持續一段時間與
    被告保持聯絡，以避免被告向金融機構申報上開帳戶存摺及
    提款卡遺失而未能使用該帳戶，是被告之辯解與一般常理尚
    無相悖，尚難僅以被告交付上開2件帳戶存摺、印章、提款
    卡及密碼等資料，未即時報警處理遽論被告有幫助詐欺之故
    意。
  (五)又被告於警詢時及偵審中始終未承認其有幫助詐欺之故意；
    而告訴人及被害人遭詐欺分別將金錢匯入被告上開2件帳戶
    之事實，亦未能遽此推論被告有幫助詐欺之故意。是以，被
    告處於高利貸債務壓力下，急欲貸得款項，未即深思，即交
    付上開2件帳戶資料予他人以辦理貸款，其後仍持續以電話
    聯繫貸款事宜，被告所辯情節尚難認與常理有違。因此，被
    告提供上開2件帳戶資料予他人，尚存有因被告不夠警覺而
    遭人詐騙之可能性，自難以被告單純之提供上開帳戶資料之
    客觀事實，遽認被告有幫助詐欺故意之主觀犯意。
六、綜上所述，被告所辯稱其係因要辦理貸款而將上開善化郵局
    帳戶、上開臺灣企銀帳戶之資料交付他人，並不知係用於詐
    欺取財犯行，應堪採信。公訴人所提出之證據，並不足以使
    本院形成被告涉有幫助詐欺取財罪之犯行之確切心證，即應
    諭知被告無罪之判決。
據上論斷，應依刑事訴訟法第452條、第301條第1項前段，判決
如主文。
本案經檢察官許乙○○到庭執行職務。
中    華    民    國    99    年    6     月    25    日
                  刑事第十庭  審判長法  官  陳威龍
                                    法  官  高如宜
                                    法  官  盧鳳田
以上正本證明與原本無異。
如不服本判決應於收受本判後10日內向本院提出上訴書狀，並應
敘述具體理由。其未敘述上訴理由者，應於上訴期間屆滿後20日
內向本院補提理由書狀（均須按他造當事人之人數附繕本）「切
勿逕送上級法院」。
                                    書記官  黃憶筑
中    華    民    國    99    年    6     月    25    日

司法院資訊處製作；財團法人民間司法改革基金會備份。
